最　高　行　政　法　院　判　決　　　　　　　　　　九十三年度判字第八八二號
　　上　訴　人　丁○○
　　　　　　　　戊○○
　　　　　　　　乙　○
　　　　　　　　甲○○
　　　　　　　　丙○○
　　被 上訴 人　內政部
　　代　表　人　蘇嘉全
右當事人間因土地徵收事件，上訴人對於中華民國九十二年六月十九日臺中高等行政
法院九十二年度訴字第三五號判決，提起上訴，本院判決如左：
　　主  文
上訴駁回。
上訴審訴訟費用由上訴人負擔。
　　理  由
一、本件上訴人主張：（一）原判決關於土地徵收補償費之發給引用司法院釋字第一
    一○號解釋謂：「需用土地人不於公告完畢後十五日內將應補償地價及其他補償
    費額繳交主管地政機關『發給完竣』者，．．．其徵收土地核准案自應從此失其
    效力。」卻於其後稱系爭函釋所稱徵收失效，應係指需用土地人未於公告期滿十
    五日內將應補償地價及其他補償費繳交主管機關發給受補償人之情形而言，非指
    補償費應於公告期滿十五日內發放全體被徵收人完竣，或完成提存手續，前後理
    由顯相矛盾。原判決又稱提存乃被上訴人最終免除債務之方法，並非未提存即為
    「未發給」，然彰化縣政府所以辦理提存乃因「未發給」之故，雖土地法關於地
    價及補償費之提存待領並無期限之規定，提存與否乃債務人之自由，惟債務人既
    未提存，既不生發給清償之效力，原判決以法無明文提存期限，指為不影響徵收
    效力，則上開「發給完竣」之釋示及土地法第二百三十三條「十五日內發給之」
    之規定，即因行政機關內部之形式作為而歸於具文，人民之權益顯難受到保障。
    又彰化縣政府以八十三年七月二十日彰府地權字第一四七○○二號公示送達為證
    明文件辦理提存，足見彰化縣政府縱然於七十七年六月二十日編列補償清冊，然
    並未於公告期滿十五日內通知上訴人領取，則原判決認定其發放補償費末逾十五
    日，顯與其所稱：「關於徵收補償費是否於公告期滿十五日內發給之認定，應以
    需用土地人有無於公告期滿十五日內將應補償地價及其他補償費額繳交直轄市或
    縣（市）主管機關、主管機關有無通知領款人領款，領款人是否處於隨時可領款
    之狀態為斷。．．．自非被告不於公告期滿十五日發給。」等語前後矛盾，且其
    認定上訴人於公告期滿十五日內已受領補償費之通知並無根據，自有判決不備理
    由之違法。（二）原判決認「系爭土地部分經編定為都市計劃區內排水溝用地，
    使用限制為排水溝，部分土地則為非都市土地之特定農業區農牧用地或水利用地
    ，原處分就該工程用地規劃之所需而准予徵收案內土地並無不合。」然對於上訴
    人主張系爭土地非屬都市計畫範圍，及編定之使用類別為農牧用地，非為排水溝
    等情及所附證據，並未說明何以不採之理由，自有判決不備理由之違法。再按行
    政程序法第七條規定，原處分徵收之目的在改善排水，但核准徵收系爭土地卻使
    水道更加彎曲，無助於排水改善之徵收目的，反而造成阻礙排水之結果。且對被
    徵收一方之上訴人等之權益損害至鉅，其不用已規劃之水利公地，任令他人非法
    佔用，又須提出經費補償徵收人民土地之損失，縱可減少補償對岸佔用者地上物
    之損失，惟造成之水道彎曲、排水不順與所欲達成之改善排水目的，顯失均衡。
    前臺灣省水利局七十七年七月四日水設字第三六二八二號函所謂上訴人建議案比
    原核定案增加工程費新臺幣（以下同）一八、二四九、○○○元云云，顯然違反
    行政處分應守之比例原則。上訴人於原審業已就上開原則提出主張，原判決卻仍
    以前臺灣省水利局答覆之「工程經濟」原則為原處分合法之審酌依據，對上訴人
    之上開引據又未說明不採之理由，顯有判決不備理由之違法。（三）本件排水溝
    之彎曲處目前已呈淤積現象，如照原徵收處分將水流更向上訴人之側彎曲，則淤
    積程度將更為嚴重，依經驗法則，與系爭工程係為改善排水之徵收目的顯不相符
    ，且與比例原則相違，原判決就此為相反之認定，顯有判決不適用法規之違法。
    至前臺灣省水利局所謂：「久睦紡織公司廠外地號旱四○九、水四一○為水利會
    所有空地，現被該公司佔用為焚燒物品場等，因該地偏離計劃水道，致難予全部
    利用。」乙節，所謂偏離計劃水道乃臺灣省政府不當規劃之現水道，如按原排水
    溝中心線向兩岸平均取地，因此二地號土地位水道近旁，同久睦公司一側取地愈
    多，則使用該二地號之土地自然愈多。前臺灣省水利局之上開答覆顯然倒果為因
    ，以自己規劃後之結果作為不使用該二地之理由，與該二地之使用區分及劃歸其
    所有，又與自己所定：「儘量優先使用水利用地及公地」之原則有違。（四）由
    上訴人所陳其異議後臺灣省政府後續作為之相關證物，俱見上訴人等之異議已被
    接受，且既決定「有關該工程堤線修正，依據該工程排水堤線協調會紀錄另行研
    處。」「由彰化縣政府協調地方予以修正堤線。」均屬決定修正之語詞。彰化縣
    政府亦以八十年一月十日彰府工水字第八五六二六號函加以肯認，實難謂未應允
    修正堤線。至於如何修正並已提示修正原則「維持計畫洪水量通水斷面寬度，儘
    量利用水利地（公地）。」均屬決定修正後應如何作為之決定，在在足以反證臺
    灣省政府業已決定變更處分修正堤線，原判決卻認為並非已經同意修正堤線，准
    上訴人之異議，顯與上開公文所示意旨不合，其認定事實顯與卷證資料不符，其
    認定事實已有違法。且未於判決理由項下記載關於此項攻擊方法之意見，亦有判
    決不備理由之違法。（五）系爭排水工程之堤岸，除上訴人等部分未做之原因，
    係因此部分異於其他部分捨直取彎不利排水且圖利久睦公司一方有失公允，經上
    訴人異議後，當局為考量上訴人等之權益而未發包施工，已如前臺灣省第四河川
    局八十七年八月二十七日八七河四工字第四五八四號函所示，且有關修正堤線決
    議之經過及內容俱如前述，其他部分縱經依法徵收，並不表示此部分之徵收處分
    適當。此部分與其他已修築之部分本無關連，因此原處分機關可將此部分停止發
    包不予施作，否則勢必全面停工。原判決以其他部分均已完成，認原設計單位未
    肯認上訴人之異議，除與上開函件不符之外，以其他部分已做，作為本部分異議
    未經肯認之依據，所引證據與所欲證明之事實，並無關連，亦違證據之關連性法
    則。
二、被上訴人於本審未提出答辯。
三、原審斟酌全辯論意旨及調查證據之結果，以：彰化縣政府為辦理石筍排水第三期
    （一、二工區）改善工程，需用彰化縣秀水鄉○○段四四地號等二一八筆土地，
    合計面積七．一五一七公頃，都市計畫編定為排水溝用地，使用限制為排水溝，
    並一併徵收其土地改良物，經臺灣省政府核准徵收，行政院准予備查後，交由彰
    化縣政府公告徵收，公告期間自七十七年五月六日起至同年六月五日止，並於公
    告期滿後依土地法第二百三十三條規定於七十七年六月二十日發放補償費。上訴
    人等於七十七年六月一日向彰化縣政府提出異議，並循序提起行政訴訟。經查，
    司法院釋字第一一○號解釋理由書三述及：徵收土地補償費之發給期限土地法第
    二百三十三條特別規定者，其目的在防止徵收土地核准案久懸不決及減少土地所
    有權人之損害而保障私權，爰解釋徵收土地之地價補償費及發放，除有因對補償
    之估定有異議，而由該管市、縣地政機關依法提交標準地價評議委員會評定，或
    經土地所有人同意延期繳交有案之情形外，應在法定期限內辦理，逾期失其徵收
    效力。另土地法第二百三十七條第一項第一款規定，應受補償人拒絕受領或不能
    受領者，市、縣地政機關得將款項提存之，惟辦理提存之期限，法並無明文規定
    。故上開函釋所稱徵收失效，應係指需用土地人未於公告期滿十五日內將應補償
    地價及其他補償費繳交主管地政機關發給受補償人之情形而言，而非指補償費應
    於公告期滿十五日內發放全體被徵收土地人完竣或完成提存手續。又徵收補償費
    ，依土地法第二百三十六條第二項之規定，應由需用土地人負擔，關於徵收補償
    費是否於公告期滿十五日內發給之認定，應以需用土地人有無於公告期滿十五日
    內將應補償地價及其他補償費額繳交直轄市或縣（市）主管機關，主管機關有無
    通知領款人領款，領款人是否處於隨時可領款之狀態為斷。上訴人等既受領領取
    補償費之通知，而遲未領取，自非被上訴人不於公告期滿十五日內發給，而提存
    乃被上訴人最終免除債務之方法，並非未提存即為該處所指之「未發給」，既已
    通知領取，仍處於隨時待領之狀態，故與該處所稱「未發給」仍屬有間。又依土
    地法第二百三十七之規定，應受補償人拒絕受領或不能受領者，直轄市或縣（市
    ）地政機關得將徵收補償費提存，土地法第二百三十七條關於地價及補償費之提
    存待領，並無期限之規定，且依該條文規定，該管地政機關是否提存，仍有裁量
    之權，因此即使內政部或行政院對提存之時限曾以行政命令加以規範，但該等命
    令仍屬行政機關之內部訓示規定而已，有無遵守僅屬是否應負行政遲延責任之問
    題，並不影響徵收之效力。本件彰化縣政府已編列經費可發放補償費，並依土地
    法第二百三十三條規定於土地徵收公告期滿（即七十七年六月五日）後，即於七
    十七年六月二十日發放補償費，並未逾十五日之期間，上訴人因七十七年六月一
    日之公告期間內，提出異議，而未前往領取系爭款項，是縱本案土地徵收補償費
    於原處分公告期滿十五日後五年始經彰化縣政府辦理提存，亦不影響原徵收核准
    案之效力。又系爭土地，依原徵收土地計畫書內所載，部分土地經編定為都市計
    畫區內排水溝用地，使用限制為排水溝，部分土地則為非都市土地之特定農業區
    農牧用地或水利用地，原處分就該工程用地規劃之所需而准予徵收系爭土地，並
    無不合。至上訴人以本件工程設計不當未將溪流截彎取直，規劃不當等情事，經
    彰化縣政府以九十一年五月十日府工水字第○九一○○八七七一五○號函查復被
    上訴人：「．．．三、上訴人之異議書經台灣省水利局七十七年七月四日七七水
    設字第三六二八二號函復說明以：『1.異議理由第一點：請以原溝渠中心線為基
    準，平均兩邊拓寬，查排水路中心線設計係以工程經濟及輸水功能相等之原則而
    擬定，故本區段工程以三種方案比較結果，台端建議之第二案比原核定之第一案
    增加工程費一八、二四九、○○○元（包括由彰化縣政府查估須拆遷對岸工廠所
    增加工程費），而兩岸之輸水功能，因渠道中心線曲點之交角相差僅約四度，對
    輸水功能尚無影響。2.異議理由第二點：工程用地應儘量優先使用水利用地及公
    地，經依據彰化地政事務所實測地籍圖，久睦紡織公司廠房全部建築在私有土地
    上但廠房外地號旱四○九、水四一○為水利會所有空地，現被該公司佔用為焚燒
    物品場等，因該地偏離計劃水道，致難予全部利用。3.異議理由第三點：彰化縣
    政府於七十六年五月二十日召集溝渠兩岸業主進行第三次協調會結論之疑義，該
    次協調會與會人員表示，將再就經濟效益再予研議，並未如記錄所示同意修正路
    線，本局曾以七十六年六月十一日水設字第三三二九二號函彰化縣政府予以說明
    在案。』，本案經水利局函復結果該排水路規劃尚無不當，．．．大部分無異議
    之土地均已施工，地主業已領取補償，實無法再重新修正排水路線。」另前臺灣
    省水利局於七十九年十二月三日由局長洪炳麟做成『1.維持計劃洪水量通水斷面
    寬度2.儘量利用水利地（公地）以上二項原則為依據由彰化縣政府協調地方予以
    修正堤線。』之結論，該協調會記錄係為修正堤線需依據該二項原則，並非已經
    同意修正堤線准予上訴人之異議，而經原審受命法官至現場勘驗該排水工程之堤
    岸除上訴人等之部分因上訴人異議未做外，均已完成，此亦有勘驗筆錄及勘驗略
    圖在卷可參，是上訴人主張均非可採，原處分並無違誤，訴願決定予以維持，亦
    無不合，因而駁回上訴人於原審之訴。
四、本院按：「市、縣地政機關於接到中央地政機關或省政府通知核准徵收土地案時
    ，應即公告，並通知土地所有權人及他項權利人。」「前項公告之期間為三十日
    。」「土地權利利害關係人對於第一項之公告事項有異議者，應於公告期間內向
    市、縣地政機關以書面提出。」行為時土地法第二百二十七條第一項至第三項分
    別定有明文。另「直轄市或縣 (市 )主管機關於接到中央主管機關通知核准徵收
    案時，應即公告，並以書面通知土地或土地改良物所有權人及他項權利人」。「
    前項公告之期間為三十日。」「土地權利關係人對於第十八條第一項之公告有異
    議者，應於公告期間內向該管直轄市或縣 (市 )主管機關以書面提出。該管直轄
    市或縣 (市 )主管機關接受異議後應即查明處理，並將查處情形以書面通知土地
    權利關係人。」土地徵收條例第十八條第一項、第二項及第二十二條規定。由前
    述規定對照觀之，土地法第二百二十七條雖未就市、縣地政機關於收受異議後如
    何處理為規定，惟應可知於土地徵收條例制定公布前，市、縣地政機關於收受土
    地所有權人、他項權利人所提出關於徵收之異議後，亦應查明處理。而此之查明
    處理，就其有權限部分言，固係指自行為必要之處理；至其無權限部分，則係轉
    送有權限之機關處理，自不待言。又土地法所為徵收異議之規定，並無排除訴願
    法規定適用之特別規定，故土地所有權人或他項權利人如對有關徵收之處分有異
    議，固可提起異議，亦可提起訴願，亦得於提起異議後，對處理結果不服，提起
    訴願，亦即此項異議乃選擇之訴願先行程序。從而，市、縣地政機關於接受異議
    後，不得逕將異議之提起認係訴願之提起，而依訴願程序移由受理訴願機關處理
    。經查：彰化縣政府為辦理石筍排水第三期（一、二工區）改善工程，需用坐落
    彰化縣秀水鄉○○段四四地號等二一八筆土地，面積七、一五一七公頃，乃報經
    臺灣省政府以七十七年四月十八日七七府地四字第三二一二一號函核准徵收，並
    附帶徵收其地上物，經行政院七十七年四月二十八日台（七七）內地字第五九四
    三二八號函准備查，交由彰化縣政府以七十七年五月四日七七彰府地權字第一一
    九四八號公告，公告期間自七十七年五月六日起至同年六月五日止，並函知各權
    利人。抗告人以石筍排水第三期改善工程設計不當云云，於七十七年六月一日向
    彰化縣政府提出異議。案經該府以七十七年六月十日七七彰府建水字第一一二六
    九一號函轉請前臺灣省水利局以七十七年七月四日七七水設字第三六二八二號函
    復上訴人。嗣上訴人於八十八年一月四日向臺灣省政府提起訴願，經該府依訴願
    管轄規定，移由內政部處理等情，為原審依法確定之事實。揆之前開規定及說明
    ，本件上訴人於徵收公告期滿後三十日內提出異議，彰化縣政府未以上訴人係提
    起訴願，而函轉請前臺灣省水利局以七十七年七月四日七七水設字第三六二八二
    號函復上訴人，並無不合。上訴人於接獲前臺灣省水利局函後未於三十日內提起
    訴願，至八十八年一月四日始行提起，其等所提訴願，已逾八十七年十月二十七
    日修正前訴願法第九條所定之三十日之訴願期間，程序上自有未合。內政部及行
    政院就上訴人所提起之一再訴願為不受理之決定，嗣經本院九十年度判字第六六
    ○號判決撤銷，而由內政部重為訴願決定，以實體上無理由而予駁回，原審判決
    亦遞予維持，理由雖有不同，惟其結論則無二致，上訴意旨指摘原判決違誤，求
    予廢棄，為無理由，應予駁回。
據上論結，本件上訴為無理由，爰依行政訴訟法第二百五十五條第二項、第九十八條
第三項前段、第一百零四條、民事訴訟法第七十八條、第八十五條第一項前段，判決
如主文。
中　　華　　民　　國　　九十三　　　年　　　七　　　　月　　　八　　　　日
                    最 高 行 政 法 院  第 二 庭
                                審 判 長 法  官　　　葉　振　權
                                         法  官      林　清　祥
                                         法  官　　　姜　仁　脩
                                         法  官　　　劉　鑫　楨
                                         法  官　　　吳　明　鴻
右  正  本  證  明  與  原  本  無  異
　　　　　　　　　　　　　　　　　　　　 法院書記官　阮　桂　芬
中　　華　　民　　國　　九十三　　　年　　　七　　　　月　　　八　　　　日
